臺灣臺北地方法院民事判決　　　　　　 100年度訴字第1483號
原　　　告　臺北市政府財政局
法定代理人　邱大展
訴訟代理人　龔維智律師
複　代理人　李建民律師
被　　　告　陳麗雪
上列當事人間請求返還不當得利事件，本院於民國100年5月16日
言詞辯論終結，判決如下：
    主      文
被告應給付原告新臺幣捌拾肆萬仟壹佰陸拾玖元，及自民國一
百年五月三日起至清償日止，按週年利率百分之五計算之利息。
原告其餘之訴駁回。
訴訟費用由被告負擔百分之八十，餘由原告負擔。
本判決原告勝訴部分，於原告以新臺幣貳拾捌萬貳仟元為被告供
擔保後，得假執行；但被告如以新臺幣捌拾肆萬肆仟元為原告預
供擔保，得免為假執行。
原告其餘假執行之聲請駁回。
    事實及理由
壹、程序方面：
    本件被告經合法通知，未於最後言詞辯論期日到場，核無民
    事訴訟法第386條所列各款情形，爰依原告之聲請，由其一
    造辯論而為判決。
貳、實體方面：
一、原告起訴主張：
  (一)坐落臺北市○○區○○段三小段74地號土地（下稱系爭土地
    ）為臺北市所有，原告為管理機關。被告所有門牌號碼為臺
    北市○○區○○路650巷15弄臨18之6號建物，無權占用系爭
    土地如附圖所示所示F部分、面積119公尺及F-1部分、面積3
    平方公尺，占用面積共計122平方公尺，而被告無權占用系
    爭土地如附圖所示F及F-1部分共122平方公尺部分，係無法
    律上原因而受利益致原告受損害，原告依民法第179條之規
    定，請求被告自民國93年11月1日起至99年12月31日止之相
    當於租金之不當得利，又系爭土地位於都市○○○○地段、
    交通便利、地價不菲，原告請求之金額依土地法第105條、
    第97條及平均地權條例施行細則第21條之規定，按系爭土地
    公告地價年息5%計算，依此計算，自93年11月1日起至99年
    12月31日止，被告應給付原告不當得利數額為新臺幣（下同
    ）1,042,894元。
  (二)爰依民法第179條之規定，聲明請求被告應給付原告1,042,8
    94元，及自支付命令送達之翌日起至清償日止按年息5%計算
    之利息；如受不利判決，願供擔保請准宣告假執行。
二、被告未於最後言詞辯論期日到場，據其之前陳述辯稱：就原
    告主張不當得利超過5年部分，已罹於時效消滅，且原告在
    該地購買屋已十多年，不知對土地部分無使用權限等語資為
    抗辯。並答辯聲明：原告之訴及假執行之聲請均駁回。
三、查系爭土地為臺北市所有，原告為管理機關，被告所有門牌
    號碼為臺北市○○區○○路650巷15弄臨18之6號建物占用系
    爭土地如附圖所示所示F部分、面積119公尺及F-1部分、面
    積3平方公尺，占用面積共計122平方公尺之情，為兩造所不
    爭執，復有土地登記謄本、臺北市大安地政事務所土地複丈
    成果圖可證（見支付命令卷第5至8頁），足徵是實。
四、原告主張被告無權占有系爭土地如附圖所示F及F-1部分共12
    2平方公尺部分，本於所有權人之地位，請求被告拆屋還地
    及返還相當於租金之不當得利，被告則以前詞置辯，茲分述
    如下：
  (一)按所有人對於無權占有或侵奪其所有物者，得請求返還之，
    對於妨害其所有權者，得請求除去之，有妨害其所有權之虞
    者，得請求防止之，民法第767條定有明文。次按國有財產
    撥給各地國家機關使用者，名義上雖仍為國有，實際上即為
    使用機關行使所有人之權利，故得由管領機關起訴，代國家
    主張所有權人之權利（最高法院51年台上字第2680號判例參
    照）。再按以無權占有為原因，請求返還土地者，占有人對
    土地所有權存在之事實無爭執，而僅以非無權占有為抗辯者
    ，土地所有權人對其土地被無權占有之事實無舉證責任，占
    有人自應就其取得占有係有正當權源之事實證明之（最高法
    院85年度台上字第1120號判決要旨參照）。查系爭土地為原
    告所管理之臺北市所有土地，有前述土地所有權影本在卷可
    稽，並為兩造所不爭執，則被告自應就占有系爭土地如附圖
    所示F及F-1部分共122平方公尺部分之合法權源負舉證之責
    ，原告無須舉證證明被告為無權占有。而被告既未能舉證證
    明其有占有前開部分土地之合法權源，被告自屬無權占有該
    部分之土地。
  (二)按利息、紅利、租金、贍養費、退職金及其他1年或不及1年
    之定期給付債權，其各期給付請求權，因5年間不行使而消
    滅；又消滅時效，因起訴而中斷，而依督促程序聲請發支付
    命令，與起訴有同一效力，民法第126條、第129條第1項第3
    款及第2項第1款分別定有明文。次按無法律上之原因而獲得
    相當於租金之利益，致他人受損害時，如該他人返還利益請
    求權已逾租金短期消滅時效之期間，對於相當於已罹消滅時
    效之租金之利益，不得依不當得利之法則，請求返還（最高
    法院65年度第5次民庭庭推總會議決定（二）、最高法院49
    年台上字第1730號判例參照）。準此，本件原告請求被告返
    還相當於租金之不當得利，其請求權之消滅時效期間為5年
    ，而原告是於100年2月10日聲請支付命令，請求被告返還自
    93年11月1日起至99年12月31日止相當於租金之不當得利，
    因被告對該支付命令聲明異議，視為原告起訴，揆諸前揭規
    定，自100年2月10日起回溯5年前，亦即原告所請求93年11
    月1日至95年2月10日之相當於租金不當得利請求權，已罹於
    消滅時效期間，被告業已提出時效抗辯，原告此部分請求自
    無理由。
  (三)按無法律上之原因而受利益，致他人受損害者，應返還其利
    益，依其利益之性質不能返還者，應償還其價額，民法第17
    9條、第181條但書分別定有明文，而無權占有他人土地，可
    能獲得相當於租金之利益為社會通常之觀念（最高法院61年
    台上字第1695號判例參照）。查被告占有系爭系爭土地如附
    圖所示F及F-1部分共122平方公尺部分，既無合法正當權源
    ，即非善意占有人，故被告無權占用前述土地，其因此受有
    使用前述之利益，致原告受有損害，該等利益依性質不能返
    還，原告自得請求被告償還自95年2月11日起相當於租金之
    價額。
  (四)復按「城市地方房屋之租金，以不超過土地及其建築物申報
    總價額年息10%為限。」、「第97條、第99條及第101條之規
    定，於租用基地建築房屋均準用之。」、「土地法第97條所
    謂土地及建築物之總價額，土地價額依法定地價目，建築物
    價額依該管直轄巿或縣（市）地政機關估定之價額」，土地
    法第97條第1項、第105條、土地法施行法第25條分別定有明
    文。而法定地價，依土地法第148條規定，係為土地所有人
    依該法規定所申報之地價，倘土地所有權人聲請登記而不同
    時申報地價者，以標準地價為法定地價，所謂標準地價，即
    由該管市縣地政機關依土地法第152條或第160條公告之地價
    ，而土地所有權人未於公告期間申報地價者，以公告地價80
    %為其申報地價，惟公有土地則以土地之公告地價為申報地
    價，免予申報，平均地權條例第16條及其施行細則第21條定
    有明文。又前揭土地法第97條所謂年息10%為限，乃指基地
    租金之最高限額而言，並非必須照申報價額年息10%計算之
    ，且尚須斟酌基地之位置，工商繁榮程度、使用人利用基地
    之經濟價值、所受利益，彼等關係及社會感情等情事，以為
    決定。經查，系爭土地屬於城市地方，有土地法等前開規定
    之適用，且系爭土地係屬公有土地，以公告地價為申報地價
    ，而被告無權占有系爭系爭土地如附圖所示F及F-1部分共12
    2平方公尺部分，詳如前述，又系爭土地自93年1月起至95年
    12月止之公告地價為每平方公尺25,600元，自96年1月起至
    98年12月止之公告地價為每平方公尺28,200元，99年1月起
    至今之公告地價為每平方公尺30,900元，則有系爭土地之台
    北市公告土地現值及公告地價查詢表1件附卷可按（見支付
    命令卷第9頁），再者，系爭土地位於都市○○○○地段、
    交通便利、地價不菲等情，業據原告陳明在卷，且為被告所
    不爭執，是本院審酌系爭土地之坐落位置、繁榮程度、經濟
    用途等因素，認原告僅請求以系爭土地公告地價5%計算之不
    當得利，尚屬適當。
  (五)承上，原告請求被告償還自95年2月11日至99年12月31日相
    當於租金之價額為843,169元，計算式如下（元以下四捨五
    入）：
  1.95年2月11日至95年12月31日共計324天
    申報地價25,600元×占用面積122㎡×年息5%×占用期間324
    /365年＝138,619元（元以下四捨五入）
  2.96年1月1日至98年12月31日共3年
    申報地價28,200元×占用面積122㎡×年息5%×占用期間3年
    ＝516,060元
  3.99年1月1日至99年12月31日共1年
    申報地價30,900元×占用面積122㎡×年息5%×占用期間1年
    ＝188,490元
  4.以上合計95年2月11日起至99年12月31日止占用前述土地應
    給付之不當得利計843,169元（138,619＋516,060＋188,490
    ＝843,169）。
五、綜上所述，原告依民法第179條關於不當得利規定，請求被
    告給付843,169元，及自支付命令送達之翌日即100年5月3日
    起至清償日止按年利率5%計算之利息，為有理由，應予准許
    。逾此部分之請求為無理由，應予駁回。
六、原告陳明願供擔保請准宣告假執行，經核無不合，爰酌定相
    當之擔保金額，予以准許。並依職權，酌定相當擔保金額，
    宣告被告預供擔保，得免為假執行。
七、本件事證已臻明確，兩造其餘攻擊或防禦方法，經本院審酌
    後，認均與本件之結論無涉，茲不予論述，併予敘明。
八、據上論結，本件原告之訴為一部有理由、一部無理由，依民
    事訴訟法第79條第390條第2項、第392條第2項，判決如主文
    。
中    華    民    國   100    年    5     月    31    日
                  民事第五庭    法  官  賴秀蘭
以上正本係照原本作成
如對本判決上訴，須於判決送達後20日內向本院提出上訴狀。如
委任律師提起上訴者，應一併繳納上訴審裁判費。
中    華    民    國   100    年    5     月    31    日
                                書記官  李佩芳